臺灣臺南地方法院臺南簡易庭民事判決
110年度南簡字第1349號
原      告  中國信託商業銀行股份有限公司


法定代理人  利明献  
訴訟代理人  張明賢  

            高義欽  
            郭俊雄  


被      告  盧淇澳  

            廖喬誼  
上列當事人間請求確認抵押債權不存在等事件，經本院於民國11
1年2月21日言詞辯論終結，判決如下：
    主    文
確認被告間就如附表所示之5筆土地，於民國97年9月26日經臺南
市歸仁地政事務所以歸地字第102890號辦理設定、擔保總金額新
臺幣150萬元、債權額比例全部之普通抵押權所擔保之債權不存
在。
被告廖喬誼應將前項抵押權設定登記予以塗銷。
訴訟費用新臺幣1,990元由被告負擔。
    事實及理由
壹、程序方面：
一、按確認法律關係之訴，非原告有即受確認判決之法律上利益
    者，不得提起之，民事訴訟法第247條第1項前段定有明文。
    所謂即受確認判決之法律上利益，係指法律關係之存否不明
    確，原告主觀上認其在法律上之地位有不安之狀態存在，且
    此種不安之狀態，能以確認判決將之除去者而言。查本件原
    告主張被告盧淇澳以其所有如附表所示之5筆土地（下稱系
    爭土地）設定予被告廖喬誼，於民國97年9月26日經臺南市
    歸仁地政事務所以歸地字第102890號辦理設定、擔保債權總
    金額新臺幣（下同）150萬元、債權比例全部之普通抵押權
    （下稱系爭抵押權），該抵押權所擔保之債權不存在，是被
    告間是否確有該抵押債權債務關係存在即有爭執，而原告能
    否塗銷系爭抵押權登記，以被告間抵押債權不存在為前提，
    可見其法律上之地位有不安之狀態存在，衡諸該不安之狀態
    確能以確認判決除去，揆諸前揭規定，原告提起本件確認之
    訴，即有受確認判決之法律上利益，合先敘明。
二、被告經合法通知，無正當理由未於言詞辯論期日到場，核無
    民事訴訟法第386條所列各款情形，爰依原告之聲請，由其
    一造辯論而為判決。
貳、實體方面：
一、原告主張：盧淇澳積欠原告債務181,413元，及其中84,606
    元自98年2月7日起至清償日止，按週年利率百分之20計算之
    利息；其中96,807元自98年1月24日起至清償日止，按週年
    利率百分之20計算之利息，並自98年2月25日起至清償日止
    ，逾期在6個月以內者，按上開利率百分之10，超過6個月者
    ，按上開利率百分之20計算之違約金，及督促程序費用500
    元未清償，經原告聲請就盧淇澳所有之系爭土地為強制執行
    ，由本院民事執行處以104年度司執字第2180號執行事件受
    理在案，因盧淇澳將系爭土地設定擔保債權總金額高達150
    萬元之系爭抵押權予廖喬誼，致民事執行處以核定之拍賣最
    低價額僅1,507,000元，不足清償系爭抵押權所擔保之債權
    、預估之土地增值稅、執行費用等優先債權為由，認無拍賣
    實益而視為撤回執行終結。因此，被告間所設定之系爭抵押
    權，是否確有抵押債權存在，實會影響原告受償之權利。且
    系爭抵押權設定日期為97年9月26日，至今已逾13年，未見
    抵押權人廖喬誼積極追償；再廖喬誼於設定系爭抵押權時，
    未滿25歲，應無資力貸予盧淇澳150萬元之金額，則兩造間
    是否確有所擔保之債權存在，顯有疑問。被告應舉證證明有
    該債權及交付金錢之事實，如無法舉證，依抵押權之從屬性
    ，應許抵押人請求塗銷抵押權設定登記。又抵押人盧淇澳怠
    於行使權利，原告為保全債權，得以自己名義行使權利，代
    位盧淇澳對廖喬誼請求確認本件抵押債權不存在，及塗銷抵
    押權設定登記。為此，依據民法第242條、第767條第1項中
    段規定提起本件訴訟。並聲明：如主文所示。
二、被告經合法通知，未於言詞辯論期日到場，亦未提出任何書
    狀為聲明或陳述。
三、得心證之理由：
　㈠原告主張盧淇澳積欠原告債務181,413元，及其中84,606元自
    98年2月7日起至清償日止，按週年利率百分之20計算之利息
    ；其中96,807元自98年1月24日起至清償日止，按週年利率
    百分之20計算之利息，並自98年2月25日起至清償日止，逾
    期在6個月以內者，按上開利率百分之10，超過6個月者，按
    上開利率百分之20計算之違約金，及督促程序費用500元未
    清償。盧淇澳於97年9月26日將系爭土地設定擔保債權總金
    額150萬元之系爭抵押權予廖喬誼。原告前對系爭土地聲請
    強制執行，經本院民事執行處以104年度司執字第2180號強
    制執行事件受理在案，惟因系爭土地核定拍賣最低價額僅1,
    507,000元，不足清償系爭抵押權所擔保之債權、預估之土
    地增值稅、執行費用等優先債權，嗣經執行法院通知原告拍
    賣無實益視為撤回執行終結等情，業據原告提出本院101年
    度司執字第107961號債權憑證暨繼續執行紀錄表、本院民事
    執行處104年2月17日南院崑104司執意字第2180號塗銷查封
    登記函、本院民事執行處104年2月17日南院崑104司執意字
    第2180號檢還債權憑證正本函、系爭土地登記第一類謄本等
    件為證（本院卷第23至53、97至177頁），並有臺南市歸仁
    地政事務所110年10月13日所登記字第1100092302號函附系
    爭土地歸地字第102890號土地登記申請書及印鑑證明附卷可
    證（本院卷第83至91頁），此部分事實堪予認定。本院調查
    上開證據之結果，核與原告所述相符，堪信原告此部分之主
    張為真實。
　㈡按確認法律關係不存在之訴，如被告主張其法律關係存在時
    ，應由被告負舉證責任。又抵押權為擔保物權之一種，於該
    抵押權擔保期間，須有擔保之債權存在，倘擔保債權並未發
    生，其抵押權即失所附麗。再當事人之一方提起消極確認之
    訴，求為確認抵押權所擔保之債權不存在，主張債權存在之
    一方，應就其與他方間有抵押權所擔保之債權存在之事實負
    舉證責任（最高法院98年度台上字第1265號、103年度台上
    字第1451號及106年度台上字第822號判決意旨參照）。查本
    件原告起訴請求確認被告間系爭抵押權所擔保之債權不存在
    ，核其性質為消極確認之訴，依上開說明，應由被告就系爭
    抵押權所擔保之債權性質為何、有效成立且迄未清償之事實
    ，負舉證責任。被告已於相當時期受本院合法之通知，惟未
    於言詞辯論期日到場爭執，亦未提出書狀作何陳述，或舉證
    證明有上開擔保債權存在，應認原告主張兩造間就系爭抵押
    權所擔保之150萬元債權不存在為有據。
　㈢再按稱普通抵押權者，謂債權人對於債務人或第三人不移轉
    占有而供其債權擔保之不動產，得就該不動產賣得價金優先
    受償之權。抵押權不得由債權分離而為讓與，或為其他債權
    之擔保。民法第860條、第870條分別定有明文。次按抵押權
    為從物權，以其擔保之債權存在為發生之要件，契約當事人
    間除以債權之發生為停止條件，或約定就將來應發生之債權
    而設定外，若所擔保之債權不存在，縱為抵押權之設定登記
    ，仍難認其抵押權業已成立，乃抵押權成立上之從屬性（最
    高法院94年度台上字第112號、98年度台上字第1265號及103
    年度台上字第393號判決要旨可資參照）。查被告間未有系
    爭抵押權擔保之150萬元債權債務關係存在乙節，業經認定
    如上，核與系爭抵押權登記所示被告間有該150萬元債權債
    務關係存在之內容不符，已與系爭抵押權從屬於登記債權人
    對登記債務人因特定法律關係所生債權之性質有違，並違反
    物權公示之原則，難認系爭抵押權已合法有效成立。
　㈣復按所有人對於妨害其所有權者，得請求除去之，民法第767
    條第1項中段定有明文，是不動產如存有未經成立或不應繼
    續存在之抵押權，其物之所有權完整即受有妨害，所有人自
    得依上開規定，行使所有物除去妨害請求權，請求登記之抵
    押權人塗銷該抵押權之登記。查系爭抵押權所擔保之債權不
    存在，業經本院認定如上，又系爭抵押權設定登記之存在，
    對於盧淇澳就系爭土地所有權之完整性及價值，顯然有所妨
    害，盧淇澳自得依民法第767條第1項規定，請求廖喬誼塗銷
    系爭抵押權設定登記。　
  ㈤末按債務人怠於行使其權利時，債權人因保全債權，得以自
    己名義行使其權利，為民法第242條前段所明定。查盧淇澳
    為原告之債務人，迄今尚積欠181,413元及利息、違約金、
    督促程序費用500元，惟盧淇澳迄未請求廖喬誼回復原狀，
    顯有怠於行使權利之情形，是原告為保全其債權，依據民法
    第242條、第767條第1項之規定，代位盧淇澳請求廖喬誼應
    將系爭抵押權設定登記予以塗銷，自屬有據。 
四、綜上所述，原告依民法第242條、第767條第1項規定，請求
    確認被告間就系爭土地設定系爭抵押權所擔保之債權不存在
    ，且廖喬誼應將前項抵押權設定登記予以塗銷，為有理由，
    應予准許。爰判決如主文第1、2項所示。
五、本件訴訟費用為原告繳納之第一審裁判費1,990元，爰依民
    事訴訟法第87條第1項規定，依職權確定由被告負擔如主文
    第3項所示。
六、訴訟費用負擔之依據：民事訴訟法第78條、第85條第1項。 
    　　
中　　華　　民　　國　　111 　年　　3 　　月　　7 　　日
                    臺南簡易庭  法  官  陳䊹伊
上列正本係照原本作成。
如不服本判決，應於送達後20日內，向本院提出上訴狀並表明上
訴理由，如於本判決宣示後送達前提起上訴者，應於判決送達後
20日內補提上訴理由書（須附繕本）。
如委任律師提起上訴者，應一併繳納上訴審裁判費。 
中　　華　　民　　國　　111 　年　　3 　　月　　8 　　日
                                書記官  王美韻 
附表：
編 號 土地坐落    面      積 (平方公尺) 權利範圍  縣市 鄉鎮市區 段 地號   1 臺南市 關廟區 香洋段 70 14 3分之2 2 臺南市 關廟區 香洋段 75 170 100分之54 3 臺南市 關廟區 香洋段 119 194 8分之1 4 臺南市 關廟區 香洋段 120 122 8分之1 5 臺南市 關廟區 香洋段 239 66 8分之1 備註： 1.登記權人：廖喬誼 2.債務人：盧淇澳 3.設定義務人：盧淇澳 4.臺南市歸仁地政事務所歸地字第102890號收件，97年9月26日登記 5.擔保債權總金額：新臺幣1,500,000元 6.債權額比例：全部 7.清償日期：127年9月10日 8.利息（率）：無 9.遲延利息（率）：無 10.違約金：無